臺灣士林地方法院民事判決　　　　　　　 93年度再微字第6號
再審原告　　遠繼工業股份有限公司
法定代理人　甲○○
訴訟代理人　楊鈞國律師
　　　　　　楊惠琳律師
再審被告　　正大聯合會計師事務所
法定代理人　丙○
訴訟代理人　乙○○
上列當事人間請求給付報酬等事件，上訴人對於中華民國93年8
月31日本院93年度小上字第18號確定判決提起再審之訴，本院於
94年3 月1 日言詞辯論終結，判決如下：
    主  文
再審之訴駁回。
再審訴訟費用新臺幣壹仟伍佰元由再審原告負擔。
    事實及理由
一、再審原告依民事訴訟法第496 條第1 項第1 款、第2 款提起
    本件再審之訴，經再審原告於本院民國94年3 月1 日言詞辯
    論期日確定其所據之再審事由為：(1)原確定判決有消極未適
    用民法第671 條第3 項、第167 條、第309 條之適用法規錯
    誤；(2)原確定判決認定訴外人許伯彥為再審被告之合夥人，
    卻又認為再審原告給付委任報酬予訴外人許伯彥不生清償效
    力之理由與主文矛盾情形（本院卷第121 頁參照）。其陳述
    如下：
（一）訴外人許伯彥並非再審被告之合夥會計師，而係屬於「聯
      合執業」關係，依訴外人許伯彥與再審被告於89年10月28
      日簽訂之約定書第2 條至第11條，訴外人許伯彥得單獨引
      介客戶、執行會計師簽證業務、收取客戶給付之服務報酬
      ，再按一定比例與再審被告共同結算酬勞，對再審被告之
      債務不負連帶清償責任，核與民法合夥之規範目的不符，
      原確定判決認再審被告與訴外人許伯彥間之法律關係得「
      類推適用」民法合夥之規定，而認訴外人許伯彥與再審原
      告簽署委任契約，係屬訴外人許伯彥為再審被告執行合夥
      業務，其適用法規顯有錯誤。
（二）縱認訴外人許伯彥與再審被告間之法律關係得類推適用民
      法關於合夥之規定，惟依民法第671 條第3 項前段規定，
      合夥之通常事務，得由有執行權之各合夥人單獨執行之，
      又依民法第679 條規定，合夥人被委任執行合夥事務者，
      在執行合夥事務之範圍內，對於第三人，為他合夥人之代
      表，則訴外人許伯彥向再審原告收取委任報酬，屬於通常
      事務，自得單獨為之，而再審原告向訴外人許伯彥給付委
      任報酬，應屬「向債權人或其他有受領權人為清償」，其
      清償效力及於再審被告，再審被告對再審原告應再無報酬
      請求權可言。原確定判決認定訴外人許伯彥無權向再審原
      告收取委任報酬，係消極不適用民法第671 條第3 項、第
      679 條規定，其適用法規顯有錯誤。
（三）又依民法第167 條規定，代理權係以法律行為授與者，其
      授與應向代理人或向代理人對之為代理行為之第三人，以
      意思表示為之。本件再審被告及訴外人許伯彥從未向再審
      原告表明或於委任書上載明其代理再審被告之意旨，再審
      被告或其代表人丙○亦未於委任書上簽名蓋章，再審原告
      無從得知再審被告有出名接受委任之意，亦不知悉再審被
      告與訴外人許伯彥之關係，原確定判決認：「委任書上已
      載明受任人為再審被告之意旨，無庸再表明許伯彥為再審
      被告代理人之必要」，係消極不適用民法第167 條規定，
      其適用法規顯有錯誤。
（四）縱認委任關係存在於兩造之間，惟再審原告與訴外人許伯
      彥長年有業務往來，具有深厚之信任關係，再審原告過去
      向依訴外人許伯彥之指示簽發交付支票為清償，本件再審
      原告亦已交付委任報酬支票予訴外人許伯彥，訴外人許伯
      彥受領後，即將該支票存入世華商業銀行股份有限公司士
      林分行「林寬照正大聯合會計師事務所退夥結算代管專戶
      」之帳戶，以待再審被告與其共同結算分配，再審原告關
      於本件委任報酬之受領給付，應係向有受領權之人為給付
      ，依民法第309 條第1 項規定，已生清償之效力。原確定
      判決未審究此點，其適用法規顯有錯誤，判決理由與主文
      亦顯有矛盾。
（五）雖再審被告曾以丙○為代表人，分別以收款通知及存證信
      函要求再審原告應向其給付報酬，惟再審原告實無法判斷
      該通知是否確為再審被告之意思，蓋再審被告之聯合執業
      會計師退夥後所生合夥損益分配糾紛，以及再審被告法定
      代理人究係丙○抑或林寬照之爭執，於法院審理尚未終結
      中，專業之法院尚無法判斷，自不能苛責於再審原告，原
      確定判決僅採信訴外人丙○片面之詞，有違經驗法則，其
      適用法規顯有錯誤。
（六）並聲明請求判決：(1)原確定判決廢棄。(2)上開廢棄部分，
      再審被告在第一審之訴及其假執行之聲請均駁回。
二、再審被告辯稱：
（一）再審被告之全體合夥人共推訴外人丙○為代表人，故再審
      被告以丙○為法定代理人；而再審原告所提之委任書，記
      明：「正大聯合會計師事務所依左列條款授權指定會計師
      辦理」之意旨，且該委任書第7 條定有複委託權，訴外人
      許伯彥是受任人即再審被告所指定辦理本案簽證事務之人
      ，由其代表具名及用印，法律效力當然及於再審被告。
（二）歷年來再審原告均收取再審被告所開立之收據，並依再審
      被告所發之取款通知，簽發抬頭為「正大聯合會計師事務
      所」並禁止背書轉讓之支票，支付委任報酬予再審被告，
      並於給付時依法代為扣繳所得稅，其扣繳憑單上所填載之
      所得人（即納稅義務人）為再審被告；且歷年來均是再審
      原告先給付委任報酬予再審被告後，再由訴外人許伯彥以
      簽呈向再審被告申請分配酬勞，足證本件委任關係確係存
      在於兩造之間，而非再審原告與訴外人許伯彥之間。
（三）90年6 月5 日訴外人許伯彥宣稱退夥，再審被告即於90年
      6 月13日、同年11月13日將許伯彥退夥離職事宜通知再審
      原告，並請再審原告勿給付委任報酬予許伯彥，再審原告
      竟違背指示，簽發抬頭為「正大聯合會計師事務所許伯彥
      會計師」之支票交付無受領權之許伯彥，其未依債之本旨
      清償，自不生清償效力。
（四）並聲明請求判決：再審之訴駁回。
三、本件再審原告係以本院93年度小上字第18號確定判決，有民
    事訴訟法第496 條第1 項第1 款「適用法規顯有錯誤」、第
    2 款「判決理由與主文顯有矛盾」等事由，提起再審之訴。
    惟按，民事訴訟法第496 條第1 項第1 款所謂適用法規顯有
    錯誤，係指確定判決所適用之法規，顯然不合於法律規定，
    或與司法院現尚有效之大法官會議解釋，或最高法院有效之
    判例顯然違反，或消極的不適用法規，顯然影響裁判者而言
    （最高法院60年度臺再字第170 號判例、司法院大法官釋字
    第177 號解釋參照），不包括漏未斟酌證據及認定事實錯誤
    之情形在內（最高法院63年臺上字第880 號判例要旨參照）
    。又解釋意思表示原屬事實審法院之職權，原確定判決不過
    就事實審法院所確定之事實為法律上之判斷，事實審法院解
    釋意思表示，縱有不當，亦不生適用法規顯有錯誤問題（最
    高法院64年臺再字第140 號判例要旨參照）。復按，民事訴
    訟法第496 條第1 項第2 款所謂：判決理由與主文顯有矛盾
    ，係指判決依據當事人主張之事實，認定其請求或對造抗辯
    為有理由或無理由，而於主文為相反之諭示，且其矛盾為顯
    然者而言（最高法院80年度臺再字第130 號判例要旨參照）
    。再按當事人以第二審判決違背經驗法則，證據法則為理由
    ，提起第三審上訴者。其上訴狀或其理由書應有具體之指摘
    ，並揭示該經驗法則，證據法則。上訴書狀如未依此項方法
    表明者，難謂已合法表明上訴理由，其上訴自難認為合法（
    最高法院71年臺上字第480 號判例要旨參照），且上開判例
    意旨，亦適用於提起再審之訴之情形。經查：
（一）再審原告指摘原判決有民事訴訟法第496 條第1 項第1 款
      情形部分：
  １、原確定判決認訴外人許伯彥與再審被告事務所合併，聯合
      事務所名稱仍使用再審被告事務所名稱，訴外人許伯彥加
      入再審被告事務所後，即向臺北市政府財政局辦理登錄加
      入再審被告事務所聯合執業，事務所仍沿用原名稱，許伯
      彥之職稱為「合夥會計師」，人事方面改依再審被告規章
      辦理，業務方面亦由再審被告安排負責執行，訴外人許伯
      彥所引介之客戶成為再審被告之客戶等情，而認雙方有經
      營共同事業此一與合夥相同之意思，惟因訴外人許伯彥係
      按併入客戶執業收入抽約定比例為酬勞，不負再審被告之
      經營盈虧責任，且明定正式合夥之期限，與民法第667 條
      規定未盡相符，而認二人之關係應係類似合夥之無名契約
      ，類推適用合夥有關外部關係之規定。前開推論與類推適
      用之法理相符，並無適用法規顯有錯誤之情形。
　２、再審原告雖以：倘認訴外人許伯彥與再審被告為合夥關係
  　　，則訴外人許伯彥依民法第671 條第3 項前段及第679 條
    　之規定，有權向再審原告收取報酬，再審原告業已簽發委
      任報酬支票予訴外人許伯彥，並存入「林寬照正大聯合會
      計師事務所退夥結算代管專戶」，該清償之效力應及於再
      審被告為由，指摘原確定判決適用法規顯有錯誤云云。惟
      原確定判決於判決第15頁，理由(三)之2.中說明：「許伯彥
      就其所引介之客戶，雖原有代表被上訴人（即再審被告）
      受委任之權，即有受委任、辦理委任事務及代被上訴人受
      領委任報酬之權限，但系爭委任關係存在於兩造之間，被
      上訴人為受任之本人，並已依約完成委任事務，即對上訴
      人（即再審原告）有委任報酬請求權，均如前述，而被上
      訴人曾先於90年6 月13日就許伯彥已於同年月5 日離開被
      上訴人事務所，所有因委任而生之報酬應向上訴人給付，
      否則不生清償效力一節，函知上訴人後，再於同年10 月3
      日，去函上訴人請求給付系爭委任報酬。然其後上訴人仍
      簽發發票日為90年12月18日、受款人為『正大會計師事務
      所許伯彥會計師』、金額為新臺幣67,500元之支票交付許
      伯彥，並已經許伯彥提示兌現，惟未轉交被上訴人等情，
      均為上訴人所不否認，且有付款支票一紙在卷可按，是上
      訴人於交付委任報酬付款支票予許伯彥前，已知許伯彥無
      受領給付之權，其此部分給付，揆之前開民法第309 條第
      1 項規定，難認為已依債之本旨給付，且核無同法第310
      條規定之適用，其對許伯彥所為給付，亦不生清償之效力
      。」等語，已詳加闡明原審法院認定再審原告未依債之本
      旨清償之理由，且民法第671 條第3 項但書規定：「其他
      有執行權之合夥人中任何一人，對於該合夥人之行為有異
      議時，應停止該事務之執行。」而依前開認定之事實，再
      審被告所為之上開二次通知亦有民法第671 條第3 項但書
      所指「異議」之性質，則依該條項但書之規定，許伯彥已
      無執行該事務之權限，就該事務自亦無對外代表再審被告
      之權限。再審原告猶指摘原確定判決此部分適用法規顯有
      錯誤，尚非可採。
　３、又原確定判決認訴外人許伯彥與再審被告間為類似合夥之
  　　關係，並認訴外人許伯彥與再審原告簽訂系爭委任契約，
　    係屬執行合夥事務之範圍，依民法第679 條之規定，於該
      部分之業務範圍內自可對外代表再審被告，此一代表權之
      存在，係類推適用前開法律規定而來，並非再審被告以法
      律行為所授與，且「代表」與「代理」為不同之法律概念
      ，再審原告指摘原確定判決適用法律違背民法第167 條之
      規定，洵屬無據。
　４、訴外人許伯彥與再審原告簽訂系爭委任契約時，究係以自
　　　己名義，抑或以再審被告代表人之身分為之，係屬原審法
　　　院取捨證據、認定事實之職權範圍，其認定事實既無何違
　　　背經驗法則、論理法則之處，自無何適用法規顯有錯誤之
　　  可言。
　５、至再審原告與訴外人許伯彥過去之業務往來關係，原確定
　　　判決是否未予審酌，再審原告並未證明，其空言指摘已屬
　　　無據；況法院係斟酌全辯論意旨及調查證據之結果，依自
　　　由心證認定事實，縱依原確定判決之理由無法知悉原審法
　　　院是否審酌上開事項，然因認定事實本屬原審法院自由裁
　　　量之職權範圍，若原審法院認調查證據所得之心證已足資
　　　認定事實，其餘證據或攻擊防禦方法未為調查並不影響事
　　　實之認定而未為調查，亦無何消極不適用法規之適用法規
　　  錯誤可言。
（二）再審原告指摘原判決有民事訴訟法第496 條第1 項第2 款
      情形部分：
      原確定判決依其認定之事實，以系爭委任契約之契約當事
      人為兩造，且訴外人許伯彥無受領報酬之權限，故再審原
      告向訴外人許伯彥為清償，對再審被告並不生清償之效力
      ，而判決再審原告應依系爭委任契約關係給付再審被告新
      臺幣75,000元及法定遲延利息，並無前述最高法院80年度
      臺再字第130 號判例所指主文與理由矛盾之情形，從而再
      審原告主張原審有民事訟法第496 條第1 項第2 款所指判
      決理由與主文顯有矛盾云云，亦無足取。
（三）末按，再審原告以再審被告之法定代理人為何尚於法院爭
      訟中，故其無法知悉何人有權向其要求清償報酬，不應由
      其負擔再審被告法定代理人不明所生之不利益云云，惟並
      未具體指摘原確定判決有何再審事由存在，再審原告此部
      分主張，即不可採。又再審原告指摘原確定判決對於訴外
      人許伯彥證言證明力之審酌有違經驗法則，惟並未具體指
      明該經驗法則所據之法規、判例、解釋之內容，揆諸首揭
      判例意旨，此部分之再審主張亦於法不合。附此敘明。
四、綜上所述，原判決並無適用法規錯誤或判決理由與主文矛盾
    之情形，再審原告以原判決有判決理由與主文矛盾之違法，
    並因消極未適用民法第671 條第3 項、第679 條、第167 條
    、第309 條規定而有適用法規錯誤之違法情形為由，提起本
    件再審再訴，非有理由，其再審之訴應予駁回。
五、本件事證已臻明確，兩造其餘主張舉證及攻擊防禦方法，於
    判決結果不生影響，無庸一一論述，附此敘明。
六、據上論結，本件再審之訴為無理由，依民事訴訟法第78條，
    判決如主文。
中　　華　　民　　國　　94　　年　　3 　　月　　15　　日
                  民事第二庭  審判長法  官  陳介源
                                    法  官  李瑜娟
                                    法  官  王怡雯
以上正本證明與原本無異。
本判決不得上訴。
中　　華　　民　　國　　94　　年　　3 　　月　　17　　日
                                    書記官  陳秀玲
